ACORDAO-COMPLETO-2398453

ACÓRDÃO 9400/2020 ATA 31/2020 - PRIMEIRA CÂMARA

VISTOS, relatados e discutidos estes autos de recurso de reconsideração interposto por Almir de Almeida, ex-prefeito do Município de Perobal/PR, em face do Acórdão 6724/2018-TCU-Primeira Câmara, por meio do qual esta Corte julgou irregulares das contas do recorrente, condenando-o ao pagamento do débito apurado e de multa;
ACORDAM os Ministros do Tribunal de Contas da União, reunidos em sessão da Primeira Câmara, com fundamento nos artigos 32, inciso I, e 33, da Lei 8.443/1992, ante as razões expostas pelo Relator, em:
9.1. conhecer do recurso de reconsideração e, no mérito, dar-lhe provimento para tornar insubsistente o Acórdão 6724/2018-TCU-Primeira Câmara;
9.2. restituir os autos ao relator a quo;
9.3. dar ciência desta deliberação ao recorrente e aos demais interessados.

Recurso de reconsideração em tomada de contas especial.

Primeira Câmara

Ministério do Turismo (05.457.283/0001-19).

3. Interessados/Responsáveis/Recorrentes:
3.1. Interessado: Ministério do Turismo (05.457.283/0001-19).
3.2. Responsável: Almir de Almeida (XXX.647.799-XX).
3.3. Recorrente: Almir de Almeida (XXX.647.799-XX).

13.1. Ministros presentes: Benjamin Zymler (na Presidência), Walton Alencar Rodrigues (Relator), Bruno Dantas e Vital do Rêgo.
13.2. Ministros-Substitutos presentes: Augusto Sherman Cavalcanti e Weder de Oliveira.

ACORDAO-COMPLETO-2516797

Acórdão 18191/2021 - Primeira Câmara

ACORDAO-COMPLETO-2508303

Acórdão 15129/2021 - Primeira Câmara

WALTON ALENCAR RODRIGUES

Ministro Benjamin Zymler.

A Secretaria de Recursos instruiu o feito nos seguintes termos (peças 56-57) :
"1. Trata-se de recurso de reconsideração (peças 50 e 51) interposto por Almir de Almeida, contra o Acórdão 6724/2018-TCU-Primeira Câmara (peças 37) , sob a relatoria do Min. Benjamin Zymler. A deliberação recorrida apresenta o seguinte teor (destacando-se os itens impugnados) :
9.1. com fundamento nos arts. 1º, inciso I, 16, inciso III, alíneas "b" e "c", da Lei 8.443/1992 c/c os arts. 19 e 23, inciso III, da mesma lei, e com os arts. 1º, inciso I, 209, incisos II e III e § 5º, 210 e 214, inciso III, do RITCU, julgar irregulares as contas do sr. Almir de Almeida (XXX.647.799-XX) , condenando-o ao pagamento da quantia abaixo discriminada, fixando-lhe o prazo de 15 (quinze) dias, a contar da notificação, para que comprove, perante este Tribunal (consoante art. 214, inciso III, alínea "a", do RITCU) , o recolhimento da dívida aos cofres do Tesouro Nacional, atualizada monetariamente e acrescida dos juros de mora, calculados a partir da data indicada até a do efetivo recolhimento, na forma da legislação em vigor:
	VALOR ORIGINAL (R$) 
	DATA DA OCORRÊNCIA
	DÉBITO/CRÉDITO

	100.000,00
	3/7/2008
	Débito

	      245,66
	10/9/2008
	Crédito

9.2. aplicar ao sr. Almir de Almeida (XXX.647.799-XX) a multa prevista no art. 57 da Lei 8.443/1992 c/c o art. 267 do RITCU, no valor de R$ 34.000,00 (trinta e quatro mil reais) , com a fixação do prazo de 15 (quinze) dias, a contar das notificações, para comprovar, perante o Tribunal, com fulcro no art. 214, inciso III, alínea "a", do RITCU, o recolhimento da dívida aos cofres do Tesouro Nacional, atualizadas monetariamente desde a data do presente acórdão até a dos efetivos recolhimentos, se forem pagas após o vencimento, na forma da legislação em vigor;
9.3. autorizar, desde logo, nos termos do art. 28, inciso II, da Lei 8.443/1992, a cobrança judicial da dívida, caso não sejam atendidas as notificações;
9.4. autorizar, caso solicitado, o pagamento das dívidas em até 36 (trinta e seis) parcelas mensais e consecutivas, nos termos do art. 26 da Lei 8.443/1992 c/c o art. 217 do RITCU, fixando-lhe o prazo de 15 (quinze) dias, a contar do recebimento da notificação, para comprovar perante o Tribunal o recolhimento da primeira parcela, e de 30 (trinta) dias, a contar da parcela anterior, para comprovar o recolhimento das demais parcelas, devendo incidir sobre cada valor mensal, atualizado monetariamente, os juros de mora devidos, na forma prevista na legislação em vigor;
9.5. alertar ao responsável que a inadimplência de qualquer parcela acarretará o vencimento antecipado do saldo devedor;
9.6. encaminhar cópia desta deliberação ao Procurador-Chefe da Procuradoria da República no Estado do Paraná, nos termos do § 3º do art. 16 da Lei 8.443/1992 c/c o § 7º do art. 209 do RITCU; e
9.7. dar ciência do presente acórdão ao responsável, à Prefeitura de Perobal/PR e ao Ministério do Turismo.
HISTÓRICO
2.	A tomada de contas especial (TCE) sob comento foi instaurada pelo Ministério do Turismo (MTur) , em desfavor de Almir de Almeida, ex-Prefeito do Município de Perobal/PR nas gestões 2006-2008 e 2009-2012, em razão da impugnação total das despesas do Convênio 63/2008, cujo objeto foi a concessão de apoio para a realização de projeto intitulado "2º Perobal Rodeio Fest" (peça 1, p. 27-39) . 
2.1. Para o alcance das metas acordadas, foi previsto o valor total de R$ 103.900,00, sendo R$ 100.000,00 à conta do concedente e R$ 3.900,00 a título de contrapartida do convenente.
2.2. Os recursos federais foram transferidos em parcela única, em 4/7/2008, por meio da ordem bancária 2008OB900553 (peça 1, p. 41) .
2.3. Consta dos autos comprovação da devolução do saldo financeiro do convênio efetuada em 10/9/2008, no valor de R$ 245,66 (peça 1, p. 46 e 166) .
2.4. A última análise do MTur (vide Nota Técnica 652/2014 inserta à peça 1, p. 107-110 e 135-137) opinou pela reprovação da prestação de contas e recomendou a glosa integral das despesas em decorrência das irregularidades abaixo:
a) não apresentação de elementos suficientes que permitissem a emissão de parecer técnico conclusivo a respeito do cumprimento do objeto do convênio (conforme detalhado na Nota Técnica de Reanálise 58/2014) ;
b) realização de convite para aquisição de bens e serviços comuns, quando a modalidade correta seria o pregão;
c) não apresentação do contrato de exclusividade dos artistas com a empresa contratada mediante o Convite nº 9;
d) operações bancárias não associadas ao objeto do convênio, realizadas em duas contas bancárias distintas daquela específica do convênio; e
e) falta de comprovação de depósito para pagamento dos fornecedores contratados pelas Dispensas de Licitação nº 1 a 4.
2.5. Diante do não saneamento das irregularidades apontadas e da não devolução dos recursos, foi instaurada a presente tomada de contas especial com imputação de responsabilidade ao sr. Almir de Almeida, gestor financeiro e administrativo dos recursos recebidos.
2.6. No âmbito desta Corte de Contas, a unidade técnica, em pareceres uniformes, considerando que o valor atualizado do débito, atualizado monetariamente até 2/3/2017, alcançava R$ 94.677,83 (peça 10) , valor que não excedia, em 1/1/2017, o valor de R$ 100.000,00, e ainda que não havia sido ainda promovida a citação do responsável, propôs, inicialmente, o arquivamento do processo, sem julgamento do mérito e sem cancelamento da dívida, em razão de o valor do dano, atualizado monetariamente, ser inferior ao limite fixado pelo Tribunal para encaminhamento de tomada de contas especial, nos termos dos artigos 6º, inciso I, e 19 da Instrução Normativa-TCU 71/2012.
2.7. O MP/TCU, entretanto, divergiu dessa proposta, entendendo que houve rompimento do nexo entre o repasse federal e as despesas, ante a notícia de que o evento fora custeado com recursos privados. Nesse sentido, propôs a restituição dos autos a unidade instrutora para promoção de citação e audiência de Almir de Almeida (peça 14) , no que foi acompanhado pelo ministro relator, conforme despacho à peça 15.
2.8. Após a análise da citação e da audiência, a unidade técnica concluiu que as contas do ex-prefeito deveriam ser julgadas irregulares, com imputação do respectivo dano, aplicando-se lhe ainda a multa proporcional ao débito (art. 57) e a prevista no art. 58, inc. II da Lei Orgânica do TCU, em face do uso do convênio para fins de promoção pessoal (peça 30, p. 7) .
2.9. O MP/TCU, bem como o Ministro relator aderiram à proposta da unidade técnica, apenas divergindo este último com relação à aplicação das duas multas, uma vez que as condutas inquinadas por meio de citação e de audiência, as quais permaneceram injustificadas, se referiam à execução irregular do convênio como um todo. Entendeu, portanto, que o fundamento da multa deveria ser o mesmo e fixou o seu valor em R$ 34.000,00.  
2.10. Inconformado, o ex-prefeito interpôs recurso de reconsideração requerendo a anulação do acórdão recorrido ou, alternativamente, julgar regulares as suas contas (peças 50 e 51) . 
ADMISSIBILIDADE
3.	Reitera-se o exame preliminar de admissibilidade contido na peça 52, ratificado pelo Ministro-Relator Walton Alencar na peça 55, que concluiu pelo conhecimento do recurso, suspendendo-se os efeitos dos itens 9.1, 9.2 e 9.3 do Acórdão 6724/2018-TCU-Primeira Câmara em relação ao recorrente, com fundamento nos artigos 277, I, e 278, caput e § 1º, do RI/TCU, eis que preenchidos os requisitos processuais aplicáveis à espécie.
MÉRITO
4.	Delimitação
4.1. Constitui objeto do presente recurso a seguinte questão:
a) se houve violação aos princípios do contraditório e da ampla defesa na fase interna da TCE (peça 50, p. 2-5) ; 
b) se houve violação ao art. 179, § 7º, do Regimento Interno do TCU (peça 50, p. 5-8) ;
c) se o objeto do Convênio 63/2008 foi executado em conformidade com as normas em vigor à época (peça 50, p. 7-8) . 
5.	Se houve violação aos princípios do contraditório e da ampla defesa na fase interna da TCE (peça 50, p. 2-5) .  
5.1. O recorrente afirma que o princípio do contraditório e da ampla defesa foi violado no processo administrativo no Ministério do Turismo (MTur) , com base nos seguintes argumentos:
a) os doutrinadores citados à peça 50, p. 3-4, endossam a obrigatoriedade de assegurar aos responsáveis o contraditório e da ampla defesa no processo administrativo, que deve ser exercido de forma técnica, sendo o processo jurisdicional ou não;
b) o processo administrativo que tramitou no MTur sem a participação do recorrente  interferiu e muito em sua esfera jurídica, considerando o tempo decorrido de quase dez anos naquele órgão, a partir de quando houve a citação para o responsável responder junto ao TCU;
c) da leitura do art. 3º da Lei 9.784/1999, transcrito à peça 50, p. 5, e do Acórdão 1038/2018-TCU-Primeira Câmara, da relatoria do Ministro Walton Alencar Rodrigues, que declarou, de ofício, a nulidade no ato de citação, fica clara a necessidade de anulação do acórdão recorrido, considerando que os referidos princípios não foram observados.
Análise
5.2. Não procede a alegação de que o processo teria tramitado no MTur sem a participação do recorrente por quase 10 anos, considerando que constam dos autos, pelo menos duas justificativas de resposta ao MTur na busca de sanar as irregularidades identificadas na prestação de contas (peça 1, p. 69-76 e 86-88) .
5.3. Além disso, mesmo que o recorrente não tivesse sido instado a se manifestar no âmbito do MTur, conforme ampla jurisprudência desta Corte de Contas, não há prejuízo ao exercício do contraditório e da ampla defesa em razão da ausência de oportunidade de defesa na fase interna da TCE, pois nessa etapa, em que se coletam evidências para fins de apuração dos fatos e reponsabilidades, não há uma relação processual constituída. A garantia ao direito de defesa ocorre na fase externa, com o chamamento do responsável aos autos, a partir de sua citação válida (Acórdão 2016/2018-TCU-Segunda Câmara, relatoria do Ministro Aroldo Cedraz, 653/2017-TCU-2ª Câmara, da relatoria do Ministro Augusto Nardes, 1522/2016-TCU e 2875/2014-TCU, ambos do Plenário e da relatoria do Ministro Benjamin Zymler) .
5.4. No presente caso, não havendo relação processual constituída, também não se aplica o art. 3º da Lei 9.784/1999. A esse respeito, registra-se que as normas processuais previstas na Lei Orgânica do TCU (LO/TCU) e em seu Regimento Interno (RI/TCU) estabelecem rito processual próprio, no qual a aplicação do Código de Processo Civil se dá apenas de maneira analógica e subsidiária na falta de normas legais e regimentais específicas, conforme o art. 298 do RI/TCU e a Súmula 103. (Acórdão 3341/2016-TCU-Primeira Câmara, relatoria do Ministro José Múcio, 7795/2015-TCU2a Câmara, da relatoria do Ministro André de Carvalho, 1080/2015-TCU-Plenário, da relatoria do Ministro Benjamin Zymler) .  
5.5. Registre-se que o recorrente exerceu o direito ao contraditório e à ampla defesa ainda quando de sua citação válida à peça 19, por meio das peças 25 a 28.  
5.6. Não se aplica ao caso ainda, como quis afirmar o recorrente, o Acórdão 1038/2018-TCU-Primeira Câmara, considerando que ali o que tornou o ato nulo foi a transferência posterior de recursos municipais à União, os quais em nada se coadunavam com o instrumento do convênio em questão, em claro desvio de finalidade. 
5.7. Assim, considerando que a ausência de notificação na fase interna da TCE não repercute na fase realizada no âmbito do TCU, em hipótese alguma houve violação aos princípios do contraditório e da ampla defesa.
6.	Se houve violação ao art. 179, § 7º, do Regimento Interno do TCU (peça 50, p. 5-8) .
6.1. O recorrente defende que houve violação ao art. 179, § 7º, do Regimento Interno do TCU (RI/TCU) , com base nos seguintes argumentos:
a) em 9/7/2018 foi juntado aos autos procuração habilitando o procurador para atuar como advogado do recorrente;
b) no dia 11/7/2018 estava marcada sessão do julgamento do presente processo, razão pela qual as partes interessadas se dirigiram ao TCU para acompanhar a sessão, bem como realizar a sustentação oral, quando foram surpreendidas com a notícia de adiamento em razão da impossibilidade de comparecimento do ministro relator;
c) nova data para julgamento foi designada para o dia 17/9/2018, sem que fosse feita qualquer notificação ao recorrente, o que, além de violar novamente o contraditório e a ampla defesa, infringiu o art. 179, § 7º, do RI/TCU;
d) não há nome do advogado constituído no DOU do dia 13/7/2018, portanto, ausente dos autos, notificação para participar de nova sessão de julgamento, fazendo-se obrigatória a nulidade do julgamento, pois que padece de vício insuperável;
e) esse tema já foi objeto de deliberação desse Tribunal, decidindo, conforme excerto transcrito à peça 50, p. 7.
f)  Ainda que a título de argumentação se cogite na eventual hipótese de não reconhecer a nulidade no procedimento junto ao MTur devido à ausência de notificação pessoal do recorrente para se defender no procedimento daquele ministério, o julgamento do recorrente na fase externa da TCE no âmbito do TCU padeceu de vício em razão da não comunicação ao advogado, devendo, portanto ser reconhecida a nulidade e determinado o envio do processo para nova instrução no MTur.
Análise
6.2. Não assiste razão ao recorrente. O fato de o Tribunal deixar de indicar o nome do advogado para efeito de publicação da pauta da sessão, não implica necessariamente presunção absoluta de prejuízo à defesa da parte.
6.3. Registre-se que a parte somente constituiu advogado para sua representação em data posterior à realização das comunicações processuais e há 4 dias apenas da data agendada para o julgamento. Anteriormente, as comunicações processuais vinham sendo realizadas devidamente e dirigidas ao recorrente. 
6.4. Embora a solicitação para se fazer representar por advogado foi, de fato, juntada aos autos no dia 9/7/2018, a publicação da pauta de julgamento do processo no DOU foi realizada no dia 13/7/2018, com o interregno de apenas 4 dias, intempestivo, portanto, para que fosse publicado já com o nome do representante da parte, o que foi feito em seguida, junto com a publicação do acórdão.
6.5. Além disso, é improcedente a alegação de que a data do julgamento foi designada para o dia 17/9/2018, uma vez que a sessão ocorreu em 17/7/2018, com a publicação do Relatório, Voto e Acórdão em 19/7/2018, reforça-se, já com o nome do advogado constituído nos autos. 
6.6. Conforme excerto trazido pelo recorrente, o qual não foi possível identificar na jurisprudência desta Corte de Contas, o TCU admite a possibilidade de que a omissão do nome do advogado do recorrente na publicação da pauta do respectivo acórdão suscite nulidade do acórdão, quando fica comprovado o prejuízo da parte em relação ao contraditório e à ampla defesa (Acórdão 2351/2018-TCU-Plenário, relatoria do Ministro Benjamin Zymler, 11.827/2016-TCU-2ª Câmara, relatoria do Ministro Augusto Nardes, 10.753/2016-TCU-2ª Câmara, da relatoria do Ministro Augusto Nardes, 3438/2014-TCU-Plenário, da relatoria do Ministro Raimundo Carreiro) . 
6.7. Ocorre que só há possibilidade de nulidade se houver prejuízo, em atenção ao disposto no art. 171, caput, do RI/TCU:
Art. 171. Nenhum ato será declarado nulo se do vício não resultar prejuízo para a parte, para o erário, para a apuração dos fatos pelo Tribunal ou para a deliberação adotada.
6.8. Dessa forma, não se descarta a possibilidade de o recente advogado do recorrente, ciente da inclusão do processo em pauta por outras formas (concessão de vista/cópia eletrônica ou presencial; recebimento de e-mail a partir do cadastro no sistema push; acompanhamento da pauta pelo site do Tribunal ou pelo número do processo, em publicação no próprio Diário Oficial da União etc.) , ter julgado desnecessária a produção de sustentação oral. Nessas circunstâncias, não há que se falar em lesão ao seu direito de defesa. 
6.9. Comprova essa tese o fato de inexistir, nos autos, registro de menção à sustentação oral solicitada pela parte ou seu representante, o que poderia ter sido manifestado a qualquer momento até 4 horas antes da sessão, conforme o art. 168, do RI/TCU. 
6.10. Além disso, a ciência da notificação do procurador da parte não restou inviabilizada, uma vez que, conforme a peça 44, esta foi enviada em nome do procurador, ao endereço de seu escritório e indicou todos os elementos de identificação necessários para viabilizar a ciência, em especial a indicação correta do número da OAB do outorgado e os dados do processo. Esse ato comprova o devido cumprimento ao art. 179, § 7º, do RI/TCU.
6.11. Dessa forma, considerando que, no presente caso, a omissão na pauta do julgamento pela recente constituição de advogado não trouxe prejuízo ao recorrente, o acórdão não deve ser declarado nulo, conforme preconiza o artigo 171 do Regimento Interno do TCU.
6.12. Ainda que se entendesse pela nulidade da notificação, a ciência do acórdão condenatório pelo recorrente por meio da apresentação do presente recurso de reconsideração por seu procurador supriria eventual falta daquela comunicação processual, com fundamento, por analogia, no disposto no § 4º do artigo 179 do Regimento Interno do TCU, verbis: "Supre a falta da citação ou da audiência o comparecimento espontâneo do responsável, desde que havido após a determinação do Tribunal ou do relator prevista no inciso II ou III do art. 202" (Acórdão 660/2015-TCU-Primeira Câmara, da relatoria do Ministro Bruno Dantas) .
6.13. Assim, a omissão na pauta do julgamento pela recente constituição de advogado não constituiu infração ao art. 179, § 7º, do RI/TCU, uma vez que as comunicações foram devidamente dirigidas ao representante legal constituído nos autos, conforme demonstra o documento à peça 44. 
7.	Se o objeto do Convênio 63/2008 foi executado em conformidade com as normas em vigor à época. (peça 50, p. 7-8) . 
7.1. Defende-se no recurso que houve licitude no Convênio 63/2008, com base nos seguintes argumentos: 
a) O Convênio 63/2008 foi celebrado no dia 24/4/2008, um dia antes do início das festas de comemoração do aniversário da cidade. Para tanto, o material de divulgação já estava confeccionado e distribuído, as atrações já estavam devidamente contratadas, com as licitações publicadas no Tribunal de Contas do Estado do Paraná (TCE-PR) , e, alguns contratos já estavam até quitados, tendo em vista providências que deveriam ser adimplidas antes do início dos festejos;
b) as contratações foram realizadas de acordo com as diretrizes impostas pela Lei de Licitações;
c) as licitações informados por meio do sistema de informações municipais junto ao TCE-PR foram devidamente auditadas e aprovadas pelo órgão, razão pela qual não houve resquícios de má utilização das modalidades utilizadas na realização das cartas convites;
d) não merece respaldo a alegação da unidade técnica de que não foram observadas as normas da PI 127/2008, de 29/5/2008, considerando que não se aplicam ao caso, pois essa norma entrou em vigor após a assinatura e publicação do Convênio 63/2008. Como consequência, o parecer técnico que concluiu pela reprovação das contas por conta da não utilização do pregão não pode subsistir;
e) em atenção ao princípio da legalidade, proporcionalidade e razoabilidade, não se pode exigir do município a adoção de medidas que não existiam no mundo jurídico, a exemplo da exigência de realizações de pregão por força da PI 127/2008.  
Análise
7.2. Os argumentos do recorrentes não merecem prosperar. A TCE teve como fundamento indícios de que o evento tenha sido financiado por particulares, tendo em vista a referência a patrocinadores privados na locução do espetáculo e faixas publicitárias na arena. 
7.3. Dessa forma, os argumentos relativos ao cumprimento dos normativos que disciplinam as regras licitatórias foram superados, à luz dos indícios de participação financeira de particulares, como pontuado pelo MP/TCU em seu parecer (peça 14) . 
7.4. Nos casos de eventos objeto de convênio indevidamente cofinanciados por fontes não declaradas, o Tribunal tem deliberado pela imposição de débito no valor integral transferido, conforme evidenciam os Acórdão 2881/2017-TCU-Segunda Câmara, da relatoria do Ministro Augusto Nardes, 7.457/2016-TCU-1ª Câmara, da relatoria do Ministro substituto Weder de Oliveira, 6.036/2015-TCU-2º Câmara, da relatoria do Ministro Marcos Bemquerer Costa e 3.747/2015-TCU-1ª Câmara, da relatoria do Ministro Walton Alencar Rodrigues.
7.5. No caso concreto, a unidade técnica relatou a existência de faixas publicitárias na arena e de patrocinadores do evento, conforme evidenciado no item 8 da Nota Técnica de Reanálise 58/2014 (peça 1, p. 109) . Assim, não houve como afastar os indícios de coparticipação financeira de entidades privadas na promoção do evento.
7.6. Assim, independente da execução do objeto do Convênio 63/2008, subsiste a responsabilidade do recorrente, à luz dos indícios de participação financeira de particulares, devendo sua condenação ser mantida. 
CONCLUSÃO
8.	Das análises anteriores, conclui-se:
a)  considerando que a ausência de notificação na fase interna da TCE não repercute na fase realizada no âmbito do TCU, não houve violação aos princípios do contraditório e da ampla defesa;
b) no caso, a omissão na pauta do julgamento pela recente constituição de advogado não constituiu infração ao art. 179, § 7º, do RI/TCU, uma vez que as comunicações foram devidamente dirigidas ao representante legal constituído nos autos, conforme demonstra o documento à peça 44, inexistindo, ainda, qualquer pedido para a realização de sustentação oral 	quando da habilitação do advogado (peça 34) ;
c) independente da execução do objeto do Convênio 63/2008, subsiste a responsabilidade do recorrente, à luz dos indícios de participação financeira de particulares, devendo sua condenação ser mantida. 
8.1. Com base nessas conclusões propõe-se o não provimento do recurso. 
PROPOSTA DE ENCAMINHAMENTO
9.	Ante o exposto, com fundamento nos artigos 32, inciso I; e 33, da Lei 8.443/1992, submetem-se os autos à consideração superior, com posterior encaminhamento ao Ministério Público junto ao Tribunal de Contas da União e ao Gabinete do Relator, propondo:
conhecer do recurso e, no mérito, negar-lhe provimento;
comunicar a deliberação que vier a ser proferida por esta Corte ao recorrente, ao Ministério do Turismo, ä Prefeitura de Perobal/PR, à Procuradoria da República no Estado do Paraná e demais interessados."
O representante do Parquet especializado divergiu da proposta apresentada pela unidade técnica pelos seguintes fundamentos:
"Aprecia-se, nesta oportunidade, recurso de reconsideração (peças 50-51) interposto pelo Sr. Almir de Almeida em face do Acórdão 6724/2018-TCU-Primeira Câmara (Ministro Benjamin Zmyler, peça 37) , o qual julgou irregulares as contas do recorrente, condenou-o em débito e aplicou-lhe a multa capitulada no art. 57 da Lei 8.443/1992.
2.	 A Secretaria de Recursos (Serur) , em pareceres uniformes (peças 56-57) , sugere conhecer do apelo e, no mérito, negar-lhe provimento.
3. Com as devidas vênias, dissentimos do posicionamento da unidade técnica, firmados nas razões e fundamentos expendidos adiante.
4.	Dentre os argumentos recursais ofertados, exsurge vindicação de caráter processual que, cotejada com os elementos presentes nos autos, evidencia vício de procedimento apto a anular a decisão recorrida. O recorrente noticia que a pauta da sessão em que as suas contas foram julgadas foi publicada sem que nela constasse o nome do advogado regularmente constituído para representalo (peça 50, p. 6) .
5.	De fato, o nome do representante legal do responsável não constou da pauta publicada no Diário Oficial da União (DOU) de 13/7/2018 (peça 51) . 
6.	 O Sr. Almir de Almeida juntou a procuração a esses autos em 9/7/2018 (segunda-feira) , conforme se verifica à peça 36, e a pauta da sessão de julgamento somente foi publicada em 13/7/2018 (sexta-feira) , sem que dela constasse o nome do advogado (peça 51) .
7.	Sobre a ausência do nome do representante legal da parte na pauta de julgamentos, é de se ressaltar que a jurisprudência da Corte de Contas tem se inclinado a considerar como nulidade relativa, é dizer, somente será considerado nulo o ato se a parte prejudicada se manifestar na primeira oportunidade possível, sob pena de preclusão (nessa linha, vide os Acórdão 6842/2016-TCU-Segunda Câmara e 2.682/2018-Plenário) .
8.	É exatamente essa a situação que se constata, vale dizer, a parte prejudicada, que se viu tolhida de exercer o seu amplo direito à defesa - por meio da sustentação oral em sessão ou mesmo da apresentação de memoriais - manejou, de forma tempestiva, o competente meio processual a resguardar a higidez do processo.
9.	Em vista disso, e com o desiderato de resguardar o devido processo legal, este representante do Ministério Público de Contas da União pugna por que o recurso de reconsideração sub examine seja conhecido e, no mérito, provido, a fim de que o Acórdão 6724/2018-TCU-Primeira Câmara seja declarado nulo, devolvendo-se o feito ao relator a quo, para que sejam ordenadas as providências necessárias à retificação do ato, nos termos dos arts. 171 e 176 do Regimento Interno (RI/TCU) ."
É o relatório.

Mauro da Motta Aguiar Junior (46016/OAB-DF) e outros.

Procurador Rodrigo Medeiros de Lima.

TOMADA DE CONTAS ESPECIAL. MINISTÉRIO DO TURISMO. CONVÊNIO. CONTAS IRREGULARES. DÉBITO. MULTA. RECURSO DE RECONSIDERAÇÃO. CONHECIMENTO. ALEGAÇÃO DE FALTA DE PUBLICAÇÃO DO NOME DO ADVOGADO NA PAUTA DE JULGAMENTO. NULIDADE DA DECISÃO RECORRIDA. PROVIMENTO DO RECURSO.

TOMADA DE CONTAS ESPECIAL (TCE)

Secretaria de Recursos (SERUR); Secretaria de Controle Externo de Tomada de Contas Especial (SecexTCE).

Trata-se de recurso de reconsideração interposto por Almir de Almeida, ex-prefeito do Município de Perobal/PR, em face do Acórdão 6724/2018-TCU-Primeira Câmara (Relator Ministro Benjamin Zymler) , por meio do qual esta Corte julgou irregulares das contas do recorrente, condenando-o ao pagamento do débito apurado e de multa.
De início, conheço do recurso por preencher os requisitos atinentes à espécie. 
A presente tomada de contas especial foi instaurada pelo Ministério do Turismo em razão da impugnação das despesas do Convênio 63/2008, firmado com aludido Município, cujo objeto era a realização do projeto intitulado "2º Perobal Rodeio Fest". 
Para a realização do evento, o Concedente transferiu R$ 100.000,00, em 4/7/2008.  
O Ministério do Turismo identificou as seguintes irregularidades:
 a) não apresentação de elementos suficientes que permitissem a emissão de parecer técnico conclusivo a respeito do cumprimento do objeto do convênio (conforme detalhado na Nota Técnica de Reanálise 58/2014) ;
b) realização de convite para aquisição de bens e serviços comuns, quando a modalidade correta seria o pregão;
c) não apresentação do contrato de exclusividade dos artistas com a empresa contratada mediante o Convite nº 9;
d) operações bancárias não associadas ao objeto do convênio, realizadas em duas contas bancárias distintas daquela específica do convênio; e
e) falta de comprovação de depósito para pagamento dos fornecedores contratados pelas Dispensas de Licitação nº 1 a 4.
No âmbito desta Corte, o responsável foi devidamente citado e chamado em audiência, não tendo logrado afastar as irregularidades a ele imputadas, o que motivou sua condenação.
 Nesta etapa recursal, alega ter havido violação aos princípios da ampla defesa e do contraditório na fase interna da tomada de contas especial; violação ao art. 179, § 7º, do RI/TCU e a execução do objeto do convênio em conformidade com as normas aplicáveis. 
A Secretaria de Recursos propôs o não provimento do recurso. 
O representante do Parquet especializado, em razão da falta de publicação do nome do advogado do responsável na pauta de julgamento da sessão, propôs o provimento do recurso para reconhecer a nulidade da deliberação recorrida.
Acolho as conclusões do MP/TCU pelos motivos que passo a expor. 
De fato, o nome do representante legal do ex-prefeito não foi publicado na pauta relativa ao julgamento deste processo - Diário Oficial da União de 13/7/2018 (peça 51) , embora a procuração tenha sido juntada aos autos em 9/7/2018 (peça 36) .
Provavelmente, a falha decorreu da proximidade entre a data de juntada da procuração e da publicação no diário oficial, o que não afasta a alegada nulidade. Tampouco a publicação da decisão condenatória com o nome do causídico supre a falha, pois não foi possível apresentar memoriais ou fazer sustentação oral por ocasião do julgamento.
Como o responsável alegou prejuízo na primeira oportunidade de manifestação, deve ser reconhecida a nulidade do acórdão recorrido, restituindo-se os autos ao relator a quo para que ordene as providências necessárias à retificação do ato (arts. 171 e 176, do RI/TCU) . 
Nesse sentido é o seguinte enunciado da Jurisprudência Selecionada do TCU:
A ausência ou a indicação equivocada do nome do representante legal da parte no acórdão ou na pauta de julgamentos, que constitui nulidade relativa, será corrigida somente se a parte, reputando-se prejudicada, alegar, na primeira oportunidade de manifestação, a ocorrência do vício, nos termos do art. 278 do CPC, sob pena de preclusão do direito de apontar a falha e de convalidação do ato. (Acórdão 2682/2018-TCU-Plenário, de minha relatoria) 
Vale destacar, ainda, que, após a interposição do recurso, o responsável constituiu novos advogados (peça 63) , sem ressalva ao instrumento de procuração anterior, motivo pelo qual ocorreu a revogação tácita do mandato anterior, como reconhece o Superior Tribunal de Justiça:
 PROCESSUAL CIVIL. OUTORGA DE DOIS MANDATOS EM MOMENTOS DIVERSOS.
INEXISTÊNCIA DE RESSALVA DA PROCURAÇÃO ANTERIOR. REVOGAÇÃO TÁCITA.
1. Há revogação tácita de mandato com a constituição de novo procurador sem ressalva do instrumento procuratório anterior.
2. É inexistente o recurso ou a ação quando o advogado subscritor não tem procuração e/ou substabelecimento nos autos.
3. Recurso ordinário provido.
 (RMS 23.672/MG, Rel. Ministro MAURO CAMPBELL MARQUES, SEGUNDA TURMA, julgado em 14/06/2011, DJe 21/06/2011) 
Ante o exposto, voto no sentido de que o Tribunal adote o acórdão que ora submeto à deliberação deste colegiado.
TCU, Sala das Sessões Ministro Luciano Brandão Alves de Souza, em 8 de setembro de 2020.
WALTON ALENCAR RODRIGUES 
Relator